【裁判字號】    97,再易,19
【裁判日期】    981103
【裁判案由】    土地所有權移轉登記
【裁判全文】
臺灣高等法院臺南分院民事裁定  97年度再易字第19號
再審聲請人  甲○○○
代  理  人  林 崑 地  律師
再審相對人  乙 ○ ○
代  理  人  何 永 福  律師
複代  理人  楊 漢 東  律師
上列當事人間因土地所有權移轉登記事件，再審聲請人對於中華
民國97年04月22日本院96年度再易字第25號確定裁定，聲請再審
，本院於98年10月20日言詞辯論終結，裁定如下：
    主  文
再審之聲請駁回。
再審聲請程序費用新台幣壹仟元由再審聲請人負擔。
    理  由
一、本件聲請再審意旨略以：
  (一)本件再審裁定（即本院民國﹝下同﹞96年度再易字第25號確
    定裁定，下稱本院再審確定裁定）以再審之訴不合法為由，
    裁定駁回再審之訴，顯違背民事訴訟法第五百零二條規定及
    最高法院判例（27年抗字第0622號）意旨，其適用法規顯有
    錯誤，聲請再審人得依民事訴訟法第四百九十六條第一項第
    一款規定聲請再審。因民事訴訟法第五百零二條第一項所謂
    「再審之訴不合法係指再審之訴不合程式，或已逾期間，或
    法律上不應准許者而言」（最高法院27年抗字第0622號判例
    參照）。再審程序分三段落，法院首應依調查再審之訴是否
    具備民事訴訟法第五編所規定之合法要件，即關於其是否合
    於程式未逾期間及為法律上所應准許之調查。而再審之訴之
    程式，規定於民事訴訟法第五百零一條；再審之訴之期間，
    規定於民事訴訟法第五百條。至所謂再審之訴為法律上所應
    准許，係指下列各要件而言：(1)再審之訴係對於確定之終局
    判決為之（民事訴訟法第496條、第497條）；(2)再審之訴係
    主張原確定判決於自己不利，且以法律所定得為再審理由之
    情形，為其訴之理由；(3)原告未經捨棄提起再審之訴之權利
    ，並未經撤回主張同一理由之訴。再審之訴亦屬訴之一種，
    除以上之要件外，尚須具備一般之訴訟要件，此種要件有無
    欠缺，法院同時應依職權調查之。如再審之訴不備上述之特
    別要件或訴訟要件者，應認為不合法，逕以裁定駁回其訴。
    本件聲請再審人對於  鈞院再審確定裁定所提起再審之訴，
    並無上開不合法之情形，乃本件再審確定裁定卻以再審之訴
    不合法為由，裁定駁回上開再審之訴，顯違背民事訴訟法第
    五百零二條規定及前揭最高法院判例意旨，其適用法規顯有
    錯誤，聲請再審人得依民事訴訟法第四百九十六條第一項第
    一款規定聲請再審。
  (二)又  鈞院九十五年度上易字第一四六號確定判決（下稱原確
    定判決）及  鈞院九十六年度再易字第六號再審確定判決（
    前再審確定判決），有下列適用法規顯然錯誤（包括消極的
    不適用法規），當事人發見未經斟酌之證物或得使用該證物
    ，及有足以影響判決之重要證物漏未斟酌之情事，爰依民事
    訴訟法第四百九十六條第一項第一款、第十三款及同法第四
    百九十七條規定提起再審之訴，分別說明如下：
  (甲)關於適用法規顯有錯誤部分：
  1.兩造當事人相互間，並無成立系爭土地（即坐落嘉義縣中埔
    鄉○○○段56之05地號土地，下同）所有權持分之「借名登
    記契約」：
  (1)按當事人互相表示意思一致者，契約始為成立，民法第一百
    五十三條第一項定有明文。民事訴訟如係由原告主張權利者
    ，應先由原告負舉證之責，若原告先不能舉證，以證實自己
    主張之事實為真實，則被告就其抗辯事實即令不能舉證，或
    其所舉證據尚有疵累，亦應駁回原告之請求（最高法院17年
    上字第0917號判例參照）。又按認定事實應憑證據，至法院
    採為認定事實之證據，必於訟爭事實有相當之證明力者而後
    可，若一種事實得生推定證據之效力者，亦必於現行法規有
    根據，即為現行法規所明認者而後可，斷不能以單純論理為
    臆測之根據，而就訟爭事實為推定之判斷（最高法院18年上
    字第0209號判例參照）。
  (2)本件再審相對人就其所舉證人呂榮富、高嘉雄、蕭連振、張
    振春、賴金盛、陳清南、王兆熊、謝龍輝之證詞及農會往來
    交易明細表，主張其與林富治二人合買系爭土地，且購地價
    金業交予林富治等情。然此縱係屬實，亦僅係再審相對人與
    林富治間之法律關係，因夫妻於法律上人格各自獨立，故與
    再審聲請人無涉；且此亦非屬民法第一千零三條第一項所定
    夫妻日常家務代理之範圍，要不得執此遽謂兩造就系爭土地
    所有權應有部分亦已成立「借名登記契約」。
  (3)再審相對人自承伊就系爭土地自始至終均未與再審聲請人接
    觸等語，再審相對人既與再審聲請人間就系爭土地既從未接
    觸，則再審相對人與再審聲請人間不可能曾就「借名登記」
    乙事達成意思表示之合致。再審相對人在前訴訟程序（台灣
    嘉義地方法院93年度訴字第0726號）自認：「（問：你有無
    與甲○○○本人接觸）沒有。」「（問：是否自始至終就本
    件系爭土地均未與甲○○○接觸）沒有。」云云。
  (4)綜上，再審相對人既未能舉證兩造曾直接就借名登記乙事達
    成意思表示合致，原確定判決認定再審相對人主張本件兩造
    間就系爭土地所為意思表示合致而成立「借名登記契約」云
    云，顯然有消極不適用民法第一百五十三條規定及上揭最高
    法院判例之情形，構成再審理由。
  2.兩造間既無「借名登記契約」之成立，再審相對人不可能終
    止「借名登記契約」：
  (1)本件再審相對人既未曾單獨與再審聲請人訂立系爭土地應有
    部分（1000分之0193）所有權之「借名登記契約」，不可能
    成立「借名登記契約」，兩造間既無「借名登記契約」之存
    在，自無「借名登記契約」之終止可言。乃原確定判決認定
    本件再審相對人之終止「借名登記契約」已發生效力云云，
    並無法律上及契約上之依據可言，其適用法規顯有錯誤。至
    前再審確定判決亦謂系爭「借名登記契約」係於應有部分範
    圍內，於兩造間成立云云，並非事實，亦無證據，從而前再
    審確定判決謂自應由再審相對人單獨就系爭土地所有權應有
    部分為終止契約之意思表示，即可發生終止契約之效力云云
    ，亦有違背前揭最高法院判例意旨，其適用法規亦顯有錯誤
    。
  (2)原確定判決謂系爭土地係由再審相對人與再審聲請人之夫林
    富治於七十七年一月間共同出資購買，約定土地所有權應有
    部分（1000分之0193）由再審相對人取得，因受限於當時法
    律規定農地不移轉登記為共有，而由再審相對人與再審聲請
    人之夫林富治各自就應取得之系爭土地所有權應有部分，借
    用再審聲請人名義為登記。堪信再審相對人與再審聲請人間
    ，就再審相對人應取得系爭土地所有權應有部分，所為意思
    表示合致而成立「借名登記契約」云云。惟在前訴訟程序之
    第一審，本件再審相對人先自承「伊沒有與甲○○○本人接
    觸。」後又自承「伊自始至終就本件系爭土地均未與本件再
    審聲請人甲○○○接觸。」；林富治亦否認與再審聲請人成
    立「借名登記契約」。足證，原確定判決認定：「由上訴人
    及被上訴人之夫林富治各自就應取得之系爭土地所有權應有
    部分，借用被上訴人名義為登記，堪信上訴人及被上訴人間
    ，就上訴人應取得系爭土地所有權應有部分一○○○分之一
    九三部分，所為意思表示合致而成立借名登記契約」云云，
    顯無證據，自有違背前揭「認定事實應憑證據」之判例意旨
    ，即原確定判決及前再審確定判決適用法規顯有錯誤。
  3.本件再審相對人與林富治間如有共同購買系爭土地者，已違
    反買賣當時（89年01月26日修正前）之農業發展條例第三十
    條：「每宗耕地不得分割及移轉為共有」之規定，其共同購
    買契約，應屬無效；且係以不能之給付為契約之標的，依民
    法第二百四十六條第一項規定，亦屬無效；乃原確定判決及
    前再審確定判決認為有效云云，其適用法規顯有錯誤。另再
    審相對人及林富治均係自耕農，並無「借名登記」與再審聲
    請人之必要，其認定事實及適用法規顯然有錯誤。
  (乙)對於足影響判決之重要證物漏未斟酌，且認定事實未憑證據
    部分：
  1.再審聲請人及林富治均未收到再審相對人購買系爭土地之價
    金新台幣（下同）「十萬元」：
  (1)再審相對人在前訴訟程序提出之起訴狀事實及理由第一項載
    ：七十七年一月間，再審相對人與林富治因有意共同購買阿
    里山公路旁枋樹腳段五十六之五地號土地，再審相對人乃委
    託蕭連振仲介買賣，同時交付訂金十萬元，‧‧」云云。在
    前訴訟程序第一審（94年11月25日）時，證人賴金盛證稱：
    「乙○○只有說他把十萬元寄放在仲介人那邊。」再審相對
    人被告自承：「我第一次拿十萬元訂金給蕭連振，‧‧」云
    云。證人高嘉雄證稱：「乙○○說：我有拿十萬元寄放在張
    振春那裡要當訂金。」而再審相對人訴訟代理人陳稱：「十
    萬元訂金先交給證人蕭連振，證人蕭連振再交給張振春。」
    至證人蕭連振證稱：「‧‧乙○○拿十萬元給我，說要去買
    土地，‧‧」等語。惟張振春否認收到蕭連振交付之訂金十
    萬元，凡此足以證明再審相對人並未交付林富治共同購買系
    爭土地之「定金十萬元」。
  (2)依上，原確定判決對於再審相對人之自承及證人蕭連振、張
    振春之證言，恝置不問不論，顯然未憑證據，有違背前揭最
    高法院判例意旨之適用法規顯然錯誤之情形。
  2.再審聲請人之夫林富治與再審相對人間並無成立出資共同購
    買系爭土地之契約：
  (1)林富治在前訴訟程序第一審（94年08月19日）庭訊時證稱：
    「（問：是否曾經收受乙○○所給予的七十萬元『按係上開
    匯款六十四萬四千一百五十元之誤』）乙○○有將七十萬元
    放在我家的桌上『按係上開匯款六十四萬四千一百五十元之
    誤』，叫我向我太太說把兩間房子寬度的系爭土地賣給他，
    可是我太太不願意賣給他。」等語；再審相對人並未舉證證
    明上開匯款係與林富治共同購買系爭土地之買賣價款。
  (2)再審聲請人係於七十七年一月二十一日與出賣人賴玉梅訂立
    買賣契約後，於同年二月十一日已辦畢系爭土地所有權（面
    積4,239平方公尺）移轉登記予再審聲請人取得所有，有卷
    附土地謄本可稽。因此，再審相對人不可能於再審聲請人辦
    畢土地登記後（即77年02月24日），再與林富治共同購買系
    爭土地。
  (3)原確定判決未駁回再審相對人在前訴訟程序之第二審上訴，
    反而准許再審相對人在前訴訟程序之請求，其適用法規顯有
    錯誤。
  3.本件再審聲請人在前訴訟程序之第二審提出之「農戶種植稻
    及轉作、輪作、休耕申請書」，均經嘉義縣中埔鄉公所承辦
    人到實地勘查屬實，且在該申請書內記載：「總面積○‧四
    二三九公頃，轉作面積○‧四二三九公頃，種植柚子及芒果
    ，或柚子，或田菁，或向日葵等作物。」已成為公文書，足
    以反證本件再審相對人不可能在系爭土地上栽種農作物，而
    無分耕分管之事實，乃原確定判決對於上開「轉作、輪作、
    休耕申請書」內該鄉公所之承辦公務員記載之轉作之作物及
    系爭土地總面積，漏未斟酌，已足以影響於判決，自得為再
    審之原因。亦即原確定判決謂再審聲請人僅以上開「休耕申
    請書」遽認兩造間並無土地分管之約定，尚嫌速斷，而不足
    採云云，有違上揭最高法院「認定事實應憑證據」之判例，
    亦得為再審之原因。
  (三)再審之訴顯無再審理由者，依民事訴訟法第五百零二條第二
    項規定，雖得不經言詞辯論，以判決駁回之。但若當事人主
    張之原因事實，僅據訴狀之記載，尚不明暸或有其他情形，
    必須調查證據後，始能認定再審之訴為無再審理由者，仍應
    行必要之言詞辯論，不得遽指再審之訴顯無再審理由，不經
    言詞辯論逕以判決駁回之（最高法院95年度台上字第1724號
    判決意旨）。本件再審經調閱前訴訟程序之第一、二審卷宗
    之言詞辯論及準備程序筆錄後，始能認定本件再審聲請人主
    張之再審事由，不合民事訴訟法第四百九十六條第一項第一
    款、第十三款及第四百九十七條規定之情形；依前揭說明，
    仍應行必要之言詞辯論，亦不得不經言詞辯論以判決駁回再
    審之訴。
  (四)爰引民事訴訟法第四百九十六條第一項第一款、第十三款及
    第四百九十七條之規定，提起本件聲請再審之訴等語。
二、按適用法規顯有錯誤，得以再審之訴對於確定終局判決聲明
    不服；又依第四百六十六條不得上訴於第三審法院之事件，
    除前條規定外，其經第二審確定之判決，如就足影響於判決
    之重要證物，漏未斟酌者，亦得提起再審之訴；民事訴訟法
    第四百九十六條第一項第一款及第四百九十七條固分別定有
    明文。惟按民事訴訟法第四百九十六條第一項第一款所謂適
    用法規顯有錯誤，係指法院就認定事實，適用法律有適用法
    規顯然錯誤之情形；茍事實審法院依卷內所附之證據資料加
    以取捨、判斷，而為事實之認定，就令其認定事實有漏未斟
    酌證物或認定事實錯誤等情事，亦與適用法規有錯誤之再審
    事由有間；易言之，適用法規顯有錯誤，並不包括認定事實
    錯誤、取捨證據失當及判決不備理由之情形在內。又所謂確
    定判決適用法規顯有錯誤，係指確定判決所適用之法規顯然
    不合於法律規定，或與司法院現尚有效之大法官會議之解釋
    ，或法院尚有效之判例顯然違反者而言；至於消極的不適用
    法規之情形雖亦包括在內，惟需消極的不適用法規顯然於判
    決之結果有影響者為限，且亦不包括漏未斟酌證據及認定事
    實錯誤之情形在內（司法院大法官會議釋字第0177號解釋、
    最高法院60年度台再字第170號、同院63年度台上字第880號
    判例及同院87年度台上字第1936號判決參照）。次按民事訴
    訟法第四百九十七條所謂重要證據漏未斟酌，係指前第二審
    言詞辯論終結前，已經存在並已為證據聲明之證據，而第二
    審並未認為不必要，而仍忽略證據聲明未為調查，或已為調
    查而未就其調查之結果予以判斷者而言。若已在前判決理由
    中說明其為不必要之證據或說明就調查之結果並不能為有利
    原告之事實判斷，則為已加斟酌，不得作為再審理由。另按
    對於終審法院之裁定有所不服者，除合於法定再審原因得聲
    請再審外，不容以其他之方法聲明不服，故不服終審裁定而
    未以聲請再審之程序為之者，仍應視其為再審之聲請，而依
    聲請再審程序調查裁判（最高法院34年度聲字第0263號判例
    參照）。
三、經查：
  (一)本件再審聲請人係對九十六年度再易字第二十五號本院原確
    定裁定聲請再審，雖聲請再審之理由提及本院九十六年度再
    易字第六號及九十五年度上易字第一四六號，惟究其聲請再
    審狀所載既係對本院前揭原再審確定裁定聲請再審，且依法
    需本院原再審確定裁定有再審之理由時，是能就上揭原確定
    判決及前再審確定裁定而為有無再審理由之審理；因之，本
    院自僅先就前揭本院原確定裁定有無再審之理由而為審酌認
    定即可，先予敘明。
  (二)又本件再審聲請人聲請再審，係以本院原確定裁定以再審之
    訴不合法為由，裁定駁回再審聲請人提起之再審之訴，顯違
    背民事訴訟法第五百零二條規定及前揭最高法院判例意旨，
    認其適用法規顯有錯誤，自得依民事訴訟法第四百九十六條
    第一項第一款規定聲請再審等語，為其提起本件聲請再審之
    事由。
  (三)按再審之訴，法院認無再審理由，判決駁回後，不得以同一
    事由，對於原確定判決或駁回再審之訴之確定判決，更行提
    起再審之訴。又再審之訴不合法者，法院應以裁定駁回之；
    民事訴訟法第四百九十八條之一及第五百零二條第一項分別
    定有明文。次按裁定已確定者，而有民事訴訟法第四百九十
    六條第一項或第四百九十七條之情形，得準用本編之規定，
    聲請再審；民事訴訟法第五百零七條亦定有明文。本件再審
    聲請人前曾以本院原確定判決（95年度上易字第0146號），
    有民事訴訟法第四百九十六條第一項第一款、第六款及第四
    百九十七條規定之再審事由，向本院提起再審之訴，而經本
    院以九十六年度再易字第六號受理在案，並於九十六年六月
    二十九日以再審無理由駁回再審聲請人所提之再審之訴；後
    再審聲請人就本院前再審確定判決及原確定判決，以民事訴
    訟法第四百九十六條第一項第一款、第十三款及第四百九十
    七條規定之再審事由，再向本院提起再審之訴（即96年度再
    易字第25號），則經本院以再審聲請再就同一事由，更行提
    起再審之訴，於法未合為由，駁回其再審之訴，有本院九十
    六年度再易字第六號及九十六年度再易字第二十五號民事判
    決影本各一份在卷可按（見本院卷第39至51、60至66頁），
    自屬真實。
  (四)而經本院核閱上揭前再審確定判決、本院再審確定裁定及再
    審起訴狀所載，本件再審聲請人據以提起再審之訴（指96年
    度再易字第25號）之理由，確實與前再審確定判決（指96年
    度再易字第06號）所載據以提起再審之訴之理由，幾乎完全
    相同（見本院卷第40至43、61至65頁），並經本院依職權調
    取前揭二民事卷宗查明無訛。則揆諸前揭說明，本院再審確
    定裁定以：「‧‧是本件再審原告（即本件再審聲請人）主
    張之同一事由，既經本院九十六年度再易字第六號以其無再
    審理由而判決駁回，並說明再審原告上開事由不可採之理由
    ，揆諸首開規定，再審原告自不得再以同一事由，對於本院
    九十六年度上易字第一四六號民事確定判決，更行提起本件
    再審之訴，茲再審原告再就同一事由，對於本院九十六年度
    上易字第一四六號，及駁回其再審之訴之本院九十六年度再
    易字第六號民事確定判決，更行提起本件再審之訴，於法未
    合，應予駁回。」之調查結果予以判斷說明再審聲請人之提
    起再審之訴為何不足採及應予駁回之理由，經核於法並無未
    合。據此，本院再審確定裁定既已於前揭理由詳述其認定之
    論據；則揆諸前揭說明，已與所謂適用法規顯有錯誤，係指
    所適用之法規顯然不合於法律規定，或與司法院現尚有效之
    大法官會議之解釋，或法院尚有效之判例顯然違反者之得提
    起再審之要件，顯有未合。因之，本件再審聲請人對於本院
    再審確定裁定，主張有民事訴訟法第四百九十六條第一項第
    一款適用法規顯有錯誤之聲請再審事由，尚無理由。
  (五)依上，本件再審聲請人就本院再審確定裁定聲請再審，既為
    無理由，則本院就另提起再審之原確定判決（95年度上易字
    第146號）及前再審確定判決（96年度再易字第6號），即無
    加以審理之必要。另者，再審聲請人就本院再審確定裁定聲
    請再審主張之原因事實，依其訴狀記載，並無不明瞭或有其
    他情形必須調查證據後，始能認定再審之訴為有無再審理由
    者，況本院再審確定裁定係以不合法為由駁回再審之訴，自
    無行言詞辯論之必要，併予敘明。
四、綜上所述，再審聲請人指摘本院再審確定裁定有民事訴訟法
    第四百九十六條第一項第一款所規定適用法規顯有錯誤情形
    ，向本院提起本件再審之聲請，求予將本院再審確定裁定廢
    棄，准如再審聲明之所示，為無理由，應予駁回。
五、據上論結，本件再審之聲請為無理由，依民事訴訟法第九十
    五條及第七十八條，裁定如主文。
中    華    民    國    98    年    11    月     3    日
                  民事第三庭    審判長法  官  蘇清恭
                                      法  官  高明發
                                      法  官  張世展
上為正本係照原本作成。
不得抗告。
中    華    民    國    98    年    11    月     3    日
                                      書記官  吳秋賢


司法院資訊處製作；財團法人民間司法改革基金會備份。
